【裁判字號】    95,建,26
【裁判日期】    970331
【裁判案由】    損害賠償
【裁判全文】
臺灣板橋地方法院民事判決                95年度建字第26號
原      告  甲○○
                        樓
訴訟代理人  謝協昌律師
被      告  丙○○
            合興建設股份有限公司
法定代理人  乙○○
上列當事人間請求損害賠償事件，經本院於民國97年3 月20日言
詞辯論終結，判決如下：
    主  文
原告之訴及其假執行之聲請均駁回。
訴訟費用由原告負擔。
    事  實
一、本件原告起訴主張：
  (一)原告前與被告丙○○合建，由原告與母親林杏提供坐落台北
    縣板橋市○○段356 函453 之2 地號共2 筆土地，被告丙○
    ○出資興建，雙方並於民國87年5 月10日簽訂一合建契約，
    由於合建期間原告之母親曾將其中地號453 之2 之土地出售
    予被告丙○○，而退出合建契約關係，因被告丙○○向原告
    之母親購買前開453 之2 土地後，原合建契約關係存在原、
    被告丙○○之間，嗣後原告向被告丙○○再購得該土地，因
    此系爭合建契約所約定提供之土地俱為原告所有，原告依合
    建契約關係提起本件訴訟應有理由。
  (二)依系爭合建契約第6 條約定，被告丙○○應於正式開工日起
    400 個工作天取得使用執照，而本案係88年1 月16日開工，
    遲至93年3 月15日取得使用執照，被告丙○○自開工至完工
    一共使用1,344 個工作天，逾期長達944 個工作天，被告丙
    ○○有嚴重履約遲延之情事，甚為明顯。另依系爭合建契約
    第6 條約定，超逾期限每1 日以原告應房屋工程造價之千分
    之1 計算罰款作為賠償，本合建案之工程造價為485 萬3,38
    2 元，原告應分得之工程造價為279 萬1,910 元，則被告遲
    延944 個工作天，自應計罰432 萬7,297 元，原告請求被告
    丙○○給付432萬7,296元之逾期罰款應有理由。
  (三)系爭合建房屋之地下室因開挖深度不足，污水槽高度與原設
    計不符，依原設計圖所設計之污水槽高度應為125 公分，然
    而被告丙○○實際所施工之污水槽卻僅有67公分，經委託專
    業人員估算，該修繕工程所需費用高達85萬9,019 元，原告
    自得請求被告丙○○負擔85萬9,019 元之瑕疵修補費用。又
    被告合興建設股份有限公司係起訴人，依承攬契約之法律關
    係與建築法第60條規定，亦應與被告丙○○負不真正連帶責
    任。
  (四)為此，依據承攬之法律關係及建築法第60條規定，被告丙
    ○○給付43 2萬7,296 元，及自起訴狀繕本送達翌日起至清
    償日止按年息5%計算之利息，被告丙○○給付85萬9,019
    元，及自起訴狀繕本送達翌日起至清償日止按年息5%計算之
    利息，被告合興建設股份有限公司給85萬9,019 元，及自
    起訴狀繕本送達翌日起至清償日止按年息5%計算之利息，
    前述第、項請求，任一被告履行一部或全部之給付，他
    被告於相同金額之範圍內，免給付之義務。並陳明願供擔保
    請准宣告假執行。
二、被告則抗辯：
  (一)訴外人林杏所有356-1 、356-3 、356-3 三筆土地尚待徵收
    而未依合建契約提供予被告羅志郎，自屬違約，被告自得主
    張同時履行抗辯，迨至原告履行交付土地義務時，始計算完
    工期限。又原告迄於使用執照領到後仍拒絕交出所有權狀，
    原告所提供土地顯有瑕疵，使工程停頓直至91年非損鄰之安
    全鑑定會勘認定變更施工法，由於原告提供土地確有問題，
    而使工程開工後無法全面施工，工程並無逾期存在。
  (二)系爭合建房屋化糞池之裝設為水電機師法定職責，而依現況
    裝置並無不妥，建築師之指示為示意，本工程裝置在地下筏
    基中，為節省空間並求地下室之使用，並未按示意圖裝置在
    地下一樓中，目前各樓層之污水設備使用情形並無不良。
  (三)為此，請求駁回原告之訴及其假執行之聲請。
三、兩造不爭執之事實：
  (一)訴外人林杏即原告之母親與原告甲○○於85年7 月23日與被
    告丙○○簽訂合建契約，嗣後更改訂約日期為87年5 月10日
    ，繼再更改訂約日期為88年12月8 日（詳本院卷第83頁），
    約定由林杏與原告甲○○提供台北縣板橋市○○段356 、
    453 地號土地（約合計80坪），由被告丙○○負責有關工程
    之一必事務與資金，並於合建契約第6 條約定被告丙○○應
    於正式開工日起400 個工作天完工，上述之完工以取得使用
    執照日為準，超逾時限每1 月以林杏與原告應得房屋工程造
    價（依建照執照上總工總價造）之千分之一計算違約罰款，
    工作天以氣象機關之資料為憑（詳原證一，附於本案卷第8-
    17頁）。
  (二)系爭合建契約第3 條約定，原告分得系爭合建案之1 、2 、
    3 樓全部，及4 樓1/2 房屋，被告丙○○分得5 、6 、7 全
    部及4 樓1/ 2房屋。第4 條約定，被告丙○○應分得之土地
    ，訴外人林杏與原告甲○○應於建築工程至陸樓結構體完成
    時，交出所有權狀辦理合併、分割，結構完成後將產權移轉
    登記予被告丙○○或其指定名義人（詳本案卷第6 頁）。
  (三)依據系合案建之建造執照（即台北縣政府工務局87建字第34
    7 號建造執照）記載系爭合建案之建築基地為356 、453-2
    地號土地，工程造價458 萬3,820 元，基地面積為122 平方
    公尺，上開建造執照經過2 次變更申請，第1 次變更核准日
    期為90年1 月17日，第2 次變更核准日期為91年5 月7 日（
    詳本案卷第36頁背面，亦可參閱系爭合建案之使用執照）。
  (四)台北縣板橋市○○段453 地號土地嗣後分割為453-1 、
    453-2 、453-3 地號共3 筆土地，迨至92年8 月22日林杏將
    453-2 地號土地出售予被告丙○○（有土地所權狀1 件在卷
    足憑，卷於本案卷第37頁），嗣於92年11月19日被告丙○○
    將系爭453- 2地號土地出賣予原告甲○○（有讓渡書1 件在
    卷足憑，即原證二，附於本案卷第18頁）。
  (五)系爭合建案之建照係於87年3 月13日核發，於87年4 月16日
    領照，於88年1 月16日開工（有使用執照申請書1 件在卷足
    憑，附於本案卷第94頁）。
  (六)系爭合建案於93年3 月15日取得使用執照，上開使用執照係
    發給羅能一、陳國勳、陳國輝、陳雅惠、陳甲○○、胡國貞
    等6 人（詳原證三，附於原審卷第19頁）。
四、本件爭點與本院判斷：
  (一)原告以被告丙○○遲延完工請求給付違約金432 萬7,296 元
    部分：
  原告雖主張：系爭合建案係於88年1 月16日開工，遲至93年
    3 月15日始取得使用執照，自開工至完成一共使用1,344 個
    工作天，依約工作天為400 天，被告丙○○逾期長達944 個
    工作天，而原告所分得房至之工程造價為279 萬1,911 元，
    每日按千分之一計算違約金，原告自得依請求被告給付432
    萬7,296 元之違約金云云。
  惟查依據訴外人林杏、原告與被告丙○○所簽訂之合建契約
    約定，林杏與原告必須提供台北縣板橋市○○段356 、453
    地號土地合計約80坪，按每平方公尺折算0.3025平計算，林
    杏與原告應提供被告丙○○之土地面積合計約為264.46平方
    公尺，惟林杏與原告僅提供被告丙○○356 、453-2 地號面
    積合計為122 平方公尺之土地予被告丙○○，則林杏與原告
    顯然未履行依提供土地之義務。又林杏與原告提供系爭土地
    之履行期間顯係在系爭合建房屋開工之前，是被告丙○○自
    得主張同時履行抗辯，停止自88年1 月16日之開工日起算應
    完工之工作天，而不負履延給付之責任。則原告主張被告丙
    ○○違約應給付按每月千分之一計算之違約金，顯屬無據。
  原告雖又主張：被告於87年7 月13日已取得建造執照，足以
    證明原告已履行提供土地之義務云云。惟查原告依合建契約
    應提供予被告丙○○之土地面積約為264.46平方公尺，惟系
    爭合建案台北縣政府於87年7 月13日所核發之87建字第347
    號建造執照，其上記載之基地面積為97平方公尺，原告提供
    建築之土地面積顯然不足。次查原告並舉證其與被告丙○○
    間就減縮合建土地面積已達成合意，已難認被告丙○○有同
    意原告減少提供合建土地面積，況系爭合建案之土地面積又
    於90年1 月17日時變更為122 平方公尺，茍原告與被告丙○
    ○於87年7 月13日系爭合建案之建造執照核發前，就原告應
    提供之合建土地面積減縮為97平方公尺乙節，已達成意思表
    示之合致，衡情斷無於90年1 月17日時再將合建土地面積增
    加至122 平方公之理。則原告以系爭合建案於87年7 月13日
    已取得建造執照為由，主張：原告已履行系爭合建契約所約
    定提供土地之義務云云，顯屬不足採信。
  原告雖又主張：合建期間原告之母親林杏將453-2 地號土地
    出售予被告丙○○，而退出合建契約，嗣後原告向被告丙○
    ○再購得該土地，因此，系爭合建契約所約定之土地俱為原
    告提供，原告自得依合建契約提起本件訴訟云云。惟查林杏
    、原告與被告丙○○間之合建契約係屬債權契約，林杏將45
    3-2 地號土地出售係屬物權處分行為，林杏處分物權之行為
    並不當然足以生變更原告與被告間合建契約之效力，觀諸被
    告丙○○於92年11月19日尚將453-2 地號土地出售予原告之
    事實，可認林杏雖將453-2 地號土地出售予被告丙○○，但
    認被告丙○○並未同意將合建契約之內容變更為原告僅提供
    35 6地號土地即可，則原告仍負有提供356 、453-2 地號土
    地之義務，至為明確。次查原告既係於92年11月19日始向被
    告丙○○購買453-2 地號土地，則於92年11月19日之前，原
    告根本無從履行交付453-2 地號土地之義務，被告丙○○自
    得主張同時履行抗辯，停止自88年1 月16日之開工日起算應
    完工之工作天，而不負履延給付之責任。而自92年11月19日
    原告得履行交付453-2 地號土地義務之日起算，至系爭合建
    房屋93年3 月15日取得使用執照之日止，尚未逾400 個工作
    天，自難認被告丙○○有遲延完工之情事。
  綜上所述，原告主張被告丙○○有遲延完工之情事，請求被
    告丙○○給付違約金432 萬7,296 元，及法定遲延利息，為
    無理由，不應准許。
  (二)原告主張被告丙○○就污水槽未按圖施工，依合建契約第7
    條之約定，請求賠償瑕疵修補費用85萬9,019 元部分：
  查系爭合建案房屋之地下1 樓污水槽工程，依核准之立面圖
    之設計高度標示為125 公分，惟實際建造之污水槽僅有67公
    分，台北縣政府並於96年10月11日以北府施字第0960539158
    1 號函知起造人羅能一、監造人王守正建築師事務所、承造
    人被告合興建設股份有限公司依建築法第77條規定於文到後
    1 個月內提出改善計畫，逾期如未提出台北縣政府將依同法
    第91條規定辦理（詳本案卷第170-171 頁），自堪信原告主
    張系爭合建之房屋有污水槽未按圖施工之瑕疵係屬真實。
  次查系爭合建房屋核發使用執照查驗項目紀錄表執行方式，
    係屬書面檢核是否檢附環保單位核准文件方式查驗竣工，而
    本案因未達戶數100 戶，僅7 戶，故免附環保核准文件，有
    台北縣政府96年10月11日北府工施字第0960539158號函1 件
    在卷足憑（詳本案卷第172 頁）。則系爭合建案使用執照之
    核發係採書面審查無須查驗，至為明確，自不能以系爭合建
    房屋已取得使用執照，即認定系爭合建房屋之污水槽係按圖
    施工。
  再查系合建房屋污水槽未按圖施工之改善方法計有：(1)原設
    計為125 公分，倘經負責建築師檢討簽證僅需67公分即可符
    合規定，且查簽證係為竣工圖筆誤，可依「台北縣政府工務
    局使用執照更正標準作業程序」及「台北縣核辦使用執照修
    改竣工圖、併案辦理變更設計及補列筆誤或漏列注意事項」
    定申請更正手續。(2)經建築師檢討確需125 公分時，依建築
    法第77條規定應由起、承、監造人限期提出改善計畫辦理改
    善，如現場已無法改善，應請起、承、監造人依社區人口使
    用處理量重新檢討並與社區管委會協商覓尋補救計畫（如另
    覓地增設污水處理槽補救措施）。台北縣政府96年10月11日
    北府工施字第0960539158號函說明甚明（詳本院卷第173 頁
    ）。上開兩種改善方式中，第(1)種係屬為最簡便，且對起、
    承、監造人三方均屬最為有利之方式，惟本院於96年11月10
    日審理時將上開台北縣政府函文提示予兩造閱覽，然迄至97
    年3 月20日本院進行審理程序時止，被告仍無法按上開第(1)
    種方式改善污水槽未按圖施工之瑕疵，自堪信系爭合建房屋
    污水槽之瑕疵，確實須建造至125 公分始能符合建築法令之
    規定，則系爭合建房屋污水槽未按圖施工之瑕疵，僅能按上
    開第(2)種方式改善，至為明確。
  按公同共有物之處分，及其他之權利行使，應得公同共有人
    全體之同意，民法第828 條第2 項定有明文，如無「事實上
    無法得公同共有人之同意」之情事，即由共有人其中一人或
    數人於未得全體公同共有人同意之情形下單獨行使公同共有
    之權利，當事人之適格即有欠缺，法理至明。查系爭合建案
    房屋之地下1 樓污水槽，係屬系爭合建房屋全體共有人公同
    共有，而系爭合建房屋93年3 月15日之使用執照，係發給羅
    能一、陳國勳、陳國輝、陳雅惠、陳甲○○（即本件原告甲
    ○○）、胡國貞（詳原證三，附於原審卷第19頁），嗣羅能
    一、胡國貞再將渠等之房屋轉讓（含輾轉轉讓）予陳怡銘、
    黃林文彩、梁玉雪，已據被告於本院97年30月20日審理時陳
    述甚明，則系爭房屋之地下1 樓污水槽係屬於原告、陳國勳
    、陳國輝、陳雅惠、陳怡銘、黃林文彩、梁玉雪等7 戶公同
    共有，至為明確，揆諸前揭說明，原告以其個人名義對於被
    告提起訴訟，自應得其他公同共有人之同意。次查本院於97
    年3 月10日函知原告於文到後5 日內陳明其餘公同共有人未
    對於被告共同提起訴訟，原告已於97年3 月12日收受，惟卻
    未為任何陳明，自難認原告有未徵得其他公同共有人之同意
    即對於被告提起訴訟之正當事由，則原告未經其公同共有人
    之同意以其個人名義對於被告提起訴訟，請求被告賠償修補
    系爭合建房屋地下1 樓污水槽之修補瑕疵費用，當事人之適
    格顯有欠缺，自不應准許。末查原告縱已得其他公同共有人
    之同意而提起訴訟，亦僅得請求被告將系爭合建房屋地下1
    樓污水槽之修補瑕疵費用給付予全體公同共有人，則原告請
    求被告丙○○將應屬於全體公同共有人之修補瑕疵費用給付
    予原告個人，於法顯屬無據，亦不應准許。
  (三)原告依據承攬之法律關係與建築法第60條規定，請求被告合
    興建設股份有限公司賠償修補瑕疵費用部分：
  按「土地所有權人，提供其土地與建築商建築房屋，約定按
    土地價值與房屋建築費用之比例，以分配房、地，係屬何種
    性質之契約，應依具體情事決定之。如土地所有人就依約應
    分得之房屋，由其原始的取得所有權，而將部分土地移轉於
    建築商，以作為完成該房屋之報酬，固為承攬；然若該房屋
    ，係由建築商原始的取得所有權，土地所有人與之約定以部
    分土地與該房屋互為移轉者，則屬互易。又建築物原始所有
    權，屬於原始建築人；申請建築執照之起造人，通常並係原
    始建築人。且第一次所有權登記（即保存登記）亦係登記為
    起造人所有。以此，雖非不得推定申請建築執照之起造人，
    即為原始建築人，亦即原始所有權人。然如申請建築執照之
    起造人，實際並非原始建築人，不過由於其與原始建築人有
    以土地與房屋所有權互為移轉之約定，故使用其名義申請建
    築執照，則不得因而變更原始建築人原始取得所有權之事實
    ，而認該申請建築執照名義上之起造人係為原始所有權人。
    」最高法院74年度台上字第376 號判決著有明文。
  經查原告與被告丙○○間所簽訂之合建契約，係由土地所有
    人就依約應分得之房屋，由其原始的取得所有權，而將部分
    土地移轉於建築商，以作為完成該房屋之報酬，且第一次所
    有權登記（即保存登記）亦係登記為起造人所有，核其法律
    性質係屬承攬，至為明確。次查被告丙○○雖將其承攬之合
    建工程轉包予合興建設股份有限公司，惟僅被告丙○○與被
    告合興建設股份有限公司間有次承攬之契約關係存在，至於
    原告與被告合興建設股份有限公司間則無任何承攬契約關係
    存在。則原告依據承攬之法律關係請求被告合興建設股份有
    限公司賠償修補瑕疵費用，顯屬無據，不應准許。
  原告雖另主張：被告合興建設股份公司為系爭合建案之承造
    人，承造人未按圖施工，致起造人蒙受損失時，依建築法60
    條之規定，須負賠償責任云云。惟查被告合建設股份有限公
    司為系爭合建案之承造人，固有使用執照1 件在卷足憑（詳
    本案卷第19頁），而應依建築法第60條之規定就系爭合建房
    屋地下1 樓之瑕疵負損害賠償責任。然原告須得其他公同共
    有人之同意始得對於被告提起訴訟，且僅能請求被告對於全
    體公同共有人為給付，四、(二)、中詳述甚明，則原告未經
    其他公同共有人之同意，以其個人名義提起訴訟，請求被告
    合興建設股份有限公司將瑕疵修補費用給付予原告個人，亦
    屬無據，不應准許。
五、從而，原告依據承攬之法律關係及建築法第60條規定，請求
    (一)被告丙○○給付43 2萬7,296 元，及自起訴狀繕本送達翌
    日起至清償日止按年息5%計算之利息，(二)被告丙○○給付85
    萬9,019 元，及自起訴狀繕本送達翌日起至清償日止按年息
    5%計算之利息，(三)被告合興建設股份有限公司給85萬9,019
    元，及自起訴狀繕本送達翌日起至清償日止按年息5%計算之
    利息，(四)前述第(二)、(三)項請求，任一被告履行一部或全部之
    給付，他被告於相同金額之範圍內，免給付之義務，為無理
    由，應予駁回。又原告既受敗訴之判決，其假執行之聲請亦
    失所附麗，應併予駁回。
六、結論：原告之訴為無理由，依民事訴訟法第78條，判決如主
    文。
中    華    民    國    97    年    3     月    31    日
                  民事第三庭       法  官  何君豪
以上正本係照原本作成
如對本判決上訴，須於判決送達後20日內向本院提出上訴狀
中    華    民    國    97    年    4     月    1     日
                                     書記官  黃琴茜


司法院資訊處製作；財團法人民間司法改革基金會備份。
